臺灣高等法院刑事判決　　　　　　　　　　　　九十二年度醫上更（一）字第二號
　　上　訴　人　臺灣臺北地方法院檢察署檢察官
　　上　訴　人
　　即　被　告　丁○○
　　選任辯護人　顏光嵐律師
　　上　訴　人
　　即　被　告　戊○○
　　選任辯護人　陳志偉律師
右上訴人即被告因違反醫師法等案件，不服臺灣臺北地方法院八十九年度訴字第四五
一號，中華民國八十九年八月十四日第一審判決（起訴案號：臺灣臺北地方法院檢察
署八十八年度偵字第二三一七號）提起上訴，經本院判決後，由最高法院發回更審，
本院更為判決如左：
    主  文
原判決撤銷。
戊○○、丁○○共同未取得合法醫師資格，擅自執行醫療業務，各處有期徒刑拾月；
又從事業務之人，因業務上之過失致人於死，各處有期徒刑壹年拾月；均應執行有期
徒刑貳年陸月。
    事  實
一、緣戊○○係設於臺北市○○○路十三號四樓「新時代診所」負責人，具有醫師資
    格且領有整型外科、婦產科醫療機構開業執照，平日以從事婦產科門診及整型美
    容等相關醫療手術為業，乃從事醫療業務之人。丁○○（原名楊秀鸞）則未具有
    醫師資格，前於民國七十五年六月十二日，因違反醫師法案件，經本院以七十五
    年度上易字第二四０三號判處有期徒刑一年六月，嗣經本院依中華民國七十七年
    罪犯減刑條例規定減為有期徒刑九月，再依中華民國八十年罪犯減刑條例規定減
    為有期徒刑四月十五日，如易科罰金以三十元折算一日確定，於八十年六月二十
    五日易科罰金執行完畢（於本案不構成累犯）。丁○○猶不知悔改，與戊○○二
    人均明知整型美容等相關手術係屬醫師法第二十八條所稱之醫療業務，丁○○未
    取得合法醫師資格，自不得執行上開手術，竟仍共同基於擅自執行醫療業務之犯
    意聯絡，於戊○○上開臺北市○○○路十三號四樓住處，以戊○○為「新時代診
    所」之開業醫師，丁○○則於該診所非法充當診療醫師，共同非法從事整型美容
    等相關手術之醫療業務。八十七年十二月初，陳岐鳳（已於同年月六日死亡）因
    接受丁○○之建議欲前往「新時代診所」進行隆乳、陰道整型及抽脂手術，先由
    丁○○與陳岐鳳約定手術費新台幣（下同）十五萬元，陳岐鳳並開立支票予丁○○以為支付。八十七年十二月三日中午十二時許，由丁○○及戊○○共同為陳岐
    鳳進行前開手術，並請來麻醉醫師乙○○（另由台灣台北地方法院九十一年度訴
    字第一二０三號審理中）及整型醫師丙○○（另由台灣台北地方法院九十一年度
    訴字第一二０三號審理中）予以協助，先由乙○○醫師對陳岐鳳進行全身麻醉，
    繼由戊○○、丁○○二人進行四肢及腹部抽脂手術，迄下午約五時許，抽脂手術
    完成，共計抽脂約二千五百ＣＣ後，又在丙○○醫師之協助下進行鹽水袋植入隆
    乳手術，最終則由戊○○、丁○○負責進行陰道整型手術。迄同日下午約六時許
    ，上開三項手術完成。而戊○○與丁○○二人亦均明知前開抽脂、隆乳及陰道整
    型手術均為大手術，若同時進行，其危險性相當高，加以麻醉時間長達近六個半
    小時，亦會增加手術之風險，於上開手術完成後，本即應負有較諸一般情形更高
    之注意義務以實施完整之術後照顧，而依當時情形，亦非不能注意，竟均疏於注
    意參與術後照顧及採取必要之處置，未留置陳歧鳳於該診所觀察，注意手術後之
    身體發生之反應並採取必要之醫療處置，僅要陳岐鳳在該診所暫時休息後即任由
    伊返家。迨翌日（即十二月四日）陳岐鳳從新時代診所返家後四肢腫脹無法行走
    並不斷表示疼痛不適。迄十二月五日上午，陳岐鳳家人見其身體虛弱且未曾排尿
    ，乃先與新時代診所聯絡，隨即由陳岐鳳之先生甲○○及小姑曹文陪同將陳岐
    鳳送到該診所治療。三人抵達診所後即由丁○○看診，丁○○向甲○○等人解釋
    陳岐鳳未排尿之原因係因陰道整型怕痛不敢排尿，而對於陳岐鳳身上腫脹情形則
    解釋為抽脂之正常現象，並指示護士黃秀峨（另由台灣台北地方法院九十一年度
    訴字第一二０三號審理中）為陳岐鳳導尿，且在曹文要求下為陳岐鳳量血壓、
    輸血及注射點滴，惟因戊○○、丁○○二人於術後均疏未即時參與照顧並即刻採
    取必要之處置，致使陳岐鳳仍於十二月六日上午七時許產生發紺及昏迷現象而於
    轉送三軍總醫院急救前即因脂肪栓子致肺栓塞症死亡。
二、案經臺北市政府警察局中山分局報請臺灣臺北地方法院檢察署檢察官相驗後，由
    陳岐鳳之夫甲○○訴請該署檢察官偵查起訴。
    理  由
一、訊據上訴人即被告戊○○固坦承其為「新時代診所」之開業醫師，並於前開時地
    為陳岐鳳進行手術之事實，惟矢口否認有何違反醫師法及業務過失致人於死之犯
    行，辯稱：丁○○並非其診所中之醫師，她與陳岐鳳是朋友關係，陳岐鳳是透過
    丁○○之介紹到其診所進行美容與整形手術，進行手術當日先由乙○○醫師進行
    麻醉，伊再進行第一段抽脂手術；第二段隆乳手術伊係透過丙○○醫師幫忙拉勾
    及縫合傷口而完成；第三段陰道整型手術則由伊獨自完成，過程中除上開二位醫
    師外僅有護士黃秀峨在旁幫忙，並未讓無醫師資格之丁○○進行手術或為其他醫
    療行為，僅因其不願接受陳岐鳳所開之支票，遂請丁○○代墊陳岐鳳之手術費用
    ，所以陳岐鳳之支票才會存入丁○○之帳戶內；至八十七年十二月五日上午丁○○是來診所拿要去奧萬大旅遊之行程表，適巧碰到陳歧鳳回診，丁○○關心陳歧
    鳳之病情主動向前關切，護士怕她把衣服弄髒所以才拿手術衣給她穿上；而陳岐
    鳳四肢腫脹本即是抽脂後留有傷口之正常現象，其亦有幫她導尿，發生肺栓塞致
    死亦是施行手術容許發生之風險，其已盡到術後照顧之義務，並未違反醫師法亦
    無任何過失云云。上訴人即被告丁○○則僅坦承彼有介紹陳岐鳳至「新時代診所
    」進行抽脂、隆乳及陰道整型手術，惟矢口否認在該診所從事密醫整型之醫療業
    務，並辯稱：彼與陳岐鳳是做保險業務之老朋友，因陳歧鳳原先曾作隆乳手術，
    其中一邊乳房中所植入之水袋破裂，所以彼帶陳岐鳳前往「新時代診所」請戊○○診治，彼僅與戊○○談好陳歧鳳要做一側隆乳，彼隨即離開去看牙醫，後來始
    聽說陳岐鳳還同時一起做了抽脂、隆乳及陰道整型，陳岐鳳原本是開支票給戊○○支付整型費用，因戊○○不收支票將票交給彼並要彼過幾天給他現金，該支票
    始以彼之帳戶代收；至於八十七年十二月五日上午彼是去該診所拿要去奧萬大旅
    遊之行程表，剛好看到陳岐鳳進來時有去攙扶，彼見陳歧鳳無法自行行走，病情
    不輕，所以好意關心並詢問她小姑為何不將陳岐鳳送至大醫院診療，彼於本案中
    從未為任何醫療行為云云。
二、惟查：
（一）被告戊○○於五十四年六月一日經陸軍軍醫署審定其軍職主專為一般外科醫官
      ，自國防醫學院軍醫高級班畢業後，經國防軍醫特種考試及格取得醫師資格，
      嗣於八十五年十一月二十三日經臺北市政府衛生局核准其執業科別為婦產科、
      整型外科並發給「新時代外婦產科診所」醫療機構開業執照，平日以從事婦產
      科門診及整型美容等相關醫療手術為業等情，業據其於本院審理中供明在卷（
      本院卷附九十二年十二月十五日準備程序筆錄），並有陸軍第一軍團司令部人
      令、醫師執照、新時代外婦產科診所醫療機構開業執照、八十七年中華民國醫
      師公會全國聯合會會員名冊（以上均影本）在卷可稽（以上分見相驗卷第一０
      六頁、第一九頁、第一０三頁）。另關於本件三項手術之過程，證人即麻醉醫
      師乙○○於偵查中證稱：係由其負責麻醉部分（相驗卷附八十七年十二月六日
      訊問筆錄，第一０頁反面）；證人即整型醫師丙○○於偵查中證稱：「我五點
      左右到，因劉告知病人要換袋子，因袋子破了沒經驗的醫生，要找袋子比較危
      險，找我幫忙。˙˙˙是我拉勾、隆乳部分。我寫好病歷即先走了」等語（偵
      查卷附八十八年十一月十五日訊問筆錄，第八八頁反面、第八九頁正面）；另
      證人即八十七年十二月三日當時從事護士工作之黃秀峨於偵查中證稱：「（抽
      脂何人做的？）劉醫師都他一人，我在旁邊準備東西，約抽二千五百至三千西
      西。（隆乳？）劉醫師下刀，放鹽水袋也是他，我有看到下刀，放進去正不正
      確是他的工作，陳醫師（指整型醫師丙○○）只縫傷口。（陰道整型劉醫師做
      ？）他自己做，我在旁邊幫忙，二位陳醫師（指麻醉醫師乙○○、整型醫師丙○○）均離開」等語（偵查卷附八十八年三月十一日訊問筆錄，第五一頁正、
      反面）；與被告戊○○於本院審理中供稱：先由乙○○進行麻醉，伊再進行第
      一段抽脂手術；第二段隆乳手術伊係透過丙○○幫忙拉勾及縫合傷口而完成；
      第三段陰道整型手術則由伊獨自完成，護士黃秀峨則在一旁幫忙等語（本院卷
      附九十二年十月二十日準備程序筆錄），互核均大致相符，堪認被告戊○○確
      有參與本件三項手術。至於抽脂之數量，被告戊○○於偵查中供稱：約二千五
      百ＣＣ（相驗卷附八十八年二月二十五日訊問筆錄，第一四七頁反面）。證人
      即八十七年十二月三日當時從事護士工作之黃秀峨於偵查中證稱：約抽二千五
      百至三千西西（偵查卷附八十八年三月十一日訊問筆錄，第五一頁）。整型醫
      師丙○○於偵查中證稱：約抽二千五百ＣＣ（相驗卷附八十八年二月二十五日
      訊問筆錄，第一五三頁）。雖告訴人即陳岐鳳之夫甲○○於原審具狀指稱根據
      醫學文獻報告推定，係抽七千五百西西云云（原審卷第一四四頁、第一四五頁
      ），惟抽脂多寡係具體之事實，要以事實為依據，尚難以醫學文獻報告來推定
      個案之抽脂量，此部分告訴人所述，尚非可採。自應以具醫師身分且當時在場
      之丙○○及被告戊○○於偵查中所述約抽二千五百ＣＣ為可採（因未精確計量
      ，護士黃秀峨於偵查中所證約抽二千五百至三千西西等語，與丙○○及被告戊○○於偵查中所述，並無相違背牴觸），併予敘明。
（二）關於被告丁○○未取得合法醫師資格乙節，不惟為彼所自承，亦據共同被告戊○○供明在卷，彼並曾因執行密醫行為之違反醫師法案件，前於七十五年六月
　    十二日，經本院以七十五年度上易字第二四０三號判處有期徒刑一年六月，嗣
      經本院依中華民國七十七年罪犯減刑條例規定減為有期徒刑九月，再依中華民
      國八十年罪犯減刑條例規定減為有期徒刑四月十五日，如易科罰金以三十元折
      算一日確定，於八十年六月二十五日易科罰金執行完畢（於本案不構成累犯）
      ，此有被告全國前案紀錄表足憑，並業經本院調卷核閱屬實。至被告丁○○是
      否於新時代診所充當診療醫師參與本件三項手術，告訴人甲○○指稱：渠妻陳
      岐鳳先前曾在台北市○○○路丁○○經營之「新生生美容外科診所」做過隆鼻
      、割雙眼皮及隆乳等手術，後來鹽水袋破了，要找丁○○重做，八十七年十二
      月四日渠妻回家時，全身腫脹，綁有繃帶，且無法走路，隔天上午八時許，即
      找渠妹曹文與「新時代診所」聯絡，二人一同送其妻回該診所，丁○○在診
      所門口接待，護士小姐扶其妻躺在躺椅上，丁○○在門口一直解釋說此種情況
      是抽脂所造成，彼所做的個案都是如此，讓渠妻休息一陣就好等語（相驗卷附
      八十八年二月五日訊問筆錄，第七二頁正、反面；偵查卷附八十八年十一月十
      五日訊問筆錄，第九一頁反面）；而證人曹文在偵查及原審調查中亦證稱：
      八十七年十二月五日上午八時許，伊陪陳岐鳳至「新時代診所」，丁○○身著
      綠色手術衣，與二位女助手等在門口，由該二位女助手將陳岐鳳扶進美容室，
      丁○○指示其中一人做導尿，另由丁○○量血壓，導尿管放進後，仍未排尿，
      因而打點滴，過程都是丁○○在指示，並未看到戊○○在場等語（相驗卷附八
      十八年二月五日訊問筆錄，第七一頁至第七二頁；原審卷附八十九年五月十一
      日訊問筆錄，第五七頁至第五八頁）；另證人華麗香在偵查中證稱：伊曾與陳
      岐鳳去找過丁○○做美容，是在七十八年，與陳岐鳳到（台北市○○○○路二
      段「新生生診所」做雙眼皮（手術），先是面談，之後割雙眼皮及拆線，共去
      三次等語（相驗卷附八十八年二月五日訊問筆錄，第七三頁反面），在原審調
      查時證稱：伊在七十八年曾陪朋友去（台北市○○○○路二段找丁○○做割雙
      眼皮手術，伊本人則做隆鼻，是與丁○○醫師面談，亦是丁○○幫伊做，死者
      陳岐鳳與伊是同一天做手術的等語（原審卷附八十九年七月十日訊問筆錄，第
      一０四頁）；證人鍾麗美在原審調查時亦證稱：八十六年一月一日，陳岐鳳曾
      介紹伊至丁○○處做雙眼皮手術，手術之前伊去過二次，手術後去過一次，是
      丁○○與伊談有關動手術之事，手術亦由丁○○做等語（原審卷附八十九年七
      月三十一日訊問筆錄，第一一五頁）。雖被告丁○○於檢察官訊問時提出其於
      八十七年十二月三日前往高一牙醫治療之不在場證明（偵查卷第六四頁），然
      依該診斷證明書所載，被告丁○○係於八十七年十二月三日下午前往該牙醫診
      所治療，診斷證明書之開具時間為八十八年三月二十六日，時間相隔近四月，
      該診所醫師又如何能正確記得被告丁○○之就診時間？況被告丁○○於檢察官
      訊問時供稱：十二月三日看完牙醫回到家為四點多（偵查卷附八十八年四月一
      日訊問筆錄，第六二頁反面），然該診斷證明書上所載診療時間為同日下午二
      時至五時，則被告丁○○既於下午五時才看診完畢，又如何能在四點多回到家
      ？顯見該診斷證明書不足採信，自不得採為有利於被告丁○○之證據。且查，
      被告丁○○於八十七年十二月五日陳岐鳳返回「新時代診所」時身著工作服乙
      情，亦為其所自承（偵查卷附八十八年四月一日訊問筆錄，第六一頁反面），
      苟非於「新時代診所」充當診療醫師，焉有於該診所身著工作服之理？被告丁○○雖辯稱當天係要去該診所拿要去奧萬大旅遊之行程表，因護士黃秀峨怕將
      其衣服弄髒，遂要其換穿工作服云云，而共同被告戊○○亦附和其詞，惟查被
      告丁○○若僅為拿旅遊行程表而出現在診所，其既非充當該診所之診療醫師，
      且不具有醫師資格，衡情又焉有進入診療室協助護士黃秀峨之理？再者，證人
      曹文具有護士資格，業據其與告訴人甲○○供明在卷，陳岐鳳既係由其夫甲○○及小姑曹文陪同返回診所，若護士黃秀峨確需助手，為何不請同屬護士
      之曹文或陳岐鳳之家屬在旁協助，卻要由當天至診所拿取旅遊行程表之被告
      丁○○輔助？是被告丁○○及共同被告戊○○上開所辯，顯與經驗法則及論理
      法則相違背，自無足採。再查，陳岐鳳為支付前開手術費用所交付之十五萬元
      支票係由被告丁○○存入其世華聯合商業銀行帳戶內，亦為彼所是認，且經檢
      察官當庭勘驗該支票原本屬實（相驗卷附八十八年二月五日訊問筆錄，第七三
      頁反面），茍非被告丁○○與陳岐鳳接洽整型美容手術事宜及為陳岐鳳醫療，
      該筆手術醫療費用又何以會存入被告丁○○之帳戶內？雖被告丁○○及共同被
      告戊○○均辯稱因戊○○不願接受陳岐鳳所開之支票，遂請丁○○代墊陳岐鳳
      之手術費用，陳岐鳳之支票才會存入丁○○之帳戶內云云，惟查並無被告丁○○支付十五萬元予戊○○之事證，且查茍被告丁○○僅是本案手術之介紹人，
      衡情當不會甘冒丁○○所交付之支票日後有退票之危險，卻先行代墊該次手術
      費用。綜上，被告二人空言辯稱陳岐鳳之手術費用係由丁○○先行代墊現金支
      付予戊○○云云，尚難遽採。參以被告丁○○於七十九年五月二日至八十五年
      五月一日向陳岐鳳所任職之國泰人壽保險股份有限公司投保終身壽險之要保書
      上，曾記載彼為美容師及美容業負責人，且其上記載彼之住居所為「新時代診
      所」設址所在之臺北市○○○路十三號四樓，此有國泰人壽保險股份有限公司
      九十三年一月九日國壽字第九三０一０一三０號函附丁○○投保資料與告訴人
      所提出之壽險要保書在卷可稽，又查被告丁○○確曾於八十五年至八十六年間
      在「新時代診所」任職受薪，此有財政部財稅資料中心所檢送之各類所得扣繳
      憑單在卷足憑（本院卷第一三九頁、第一四二頁、第一四三頁）。以是，縱令
      被告丁○○曾提出各類所得扣繳暨免扣繳憑單、業務員登錄證影本等資料，以
      證明彼有在南山人壽保險股份有限公司任職乙情，亦無解於彼確有從事美容相
      關醫療業務之事實。至共同被告戊○○雖於檢察官訊問時供稱：八十七年十二
      月三日丁○○不在等語（相驗卷附八十八年二月二十五日訊問筆錄，第一四九
      頁反面）；證人即陳岐鳳手術當時在場之整型醫師丙○○於偵查中亦稱：在現
      場沒有看到丁○○等語（偵查卷附八十八年十一月十五日訊問筆錄，第八八頁
      反面）；證人即當時從事護士工作之黃秀峨於偵查中亦證稱：「我沒看到她（
      指丁○○）」（偵查卷附八十八年十一月十五日訊問筆錄，第八九頁反面）；
      另證人乙○○於本院前審調查時結證稱：「（八十七年十二月三日有否在新時
      代診所幫陳岐鳳做麻醉手術？）有，我、劉醫師、護士黃秀峨三人在手術室內
      。（在庭之被告丁○○有否在手術室內？）未見到。（手術中是否有人進入手
      術室）有，即證人陳慧敏，身材矮矮胖胖的。（當庭指認）」等語（本院上訴
      字卷附八十九年十二月二十八日訊問筆錄，第七四頁至第七五頁）；而證人陳
      慧敏於本院前審調查時亦結證稱：「（八十七年十二月三日妳有否在新時代診
      所工作？）無。我因房子貸款，於當天下午三時去找劉醫師幫忙。我進入手術
      室內，看見劉醫師、護士、麻醉醫師在動手術。我約待了十分鐘就離開了。（
      妳所見到的醫師是誰？）即在庭之乙○○（當庭指認）。（當時丁○○是否在
      場？）沒看見」等語（本院上訴字卷附八十九年十二月二十八日訊問筆錄，第
      七四頁至第七五頁）；惟查上開共同被告戊○○與證人丙○○、黃秀峨、乙○○、陳慧敏之證言，顯與陳岐鳳之支票由被告丁○○存入其個人帳戶以及八十
      七年十二月五日被告丁○○於新時代診所身著手術服等事證不符；且被告戊○○身為新時代診所負責人，證人乙○○、丙○○、黃秀峨於陳岐鳳手術當時亦
      均在旁協助，則被告丁○○當時在場從事密醫醫療行為之事實顯然對其等不利
      ，其等證言自難期公允而無偏頗，顯難遽採。綜上以觀，告訴人甲○○指稱被
      告丁○○於新時代診所充當診療醫師參與本件三項手術乙節，要與事實相符；
      被告丁○○於新時代診所從事密醫醫療行為且參與陳岐鳳上開三項手術等情，
      彰彰明甚。
（三）被害人陳岐鳳係因前開手術致脂肪栓子致肺栓塞症死亡一節，業經臺灣臺北地
      方法院檢察署檢察官督同檢驗員相驗屬實，製有勘驗筆錄、相驗屍體證明書、
      驗斷書（見相驗卷第一三、一四、二０至二三頁），並經送請法務部法醫研究
      所解剖鑑定，有該所（八七）法醫所醫鑑字第一二二五號鑑定書（見相驗卷第
　　　六０頁至第六八頁）在卷可稽；再本案經行政院衛生署醫事審議委員會鑑定結
      果，認為「一、病患接受隆乳、抽脂及陰道整形等三種手術，此三種手術同時
      進行時，其危險性相當高，加上麻醉的時間（近六個半小時），亦會增加病人
      之危險性。二、依據三軍總醫院之病歷記載，病患到院時之血色素僅 5.7g/dl
      ，顯示其臨床之致死原因為失血性休克。三、本案缺乏完整的術後照顧，造成
      術後失血過多，發生低血壓及心跳急促等情況，且該診所之醫護人員，均未注
      意到要採取之處置，甚至未見醫師參與術後照顧，顯有疏失之處」，亦有鑑定
      書一紙（見偵查卷第八二頁）在卷足憑。雖上開法務部法醫研究所鑑定結果，
      陳岐鳳係因脂肪栓子致肺栓塞症死亡，而行政院衛生署醫事審議委員會鑑定結
      果則認致死原因係失血性休克，二者就陳岐鳳之死因認定並非完全一致；惟經
      本院向法務部法醫研究所函查結果，該所覆以：「此為認定觀點不同，法醫是
      看到『脂肪栓子』的證據，而無看到大量出血的病灶，加上死者有呼吸不順暢
      的表現，所以認定『脂肪栓塞』是致死原因；至行政院衛生署醫事審議委員會
      認定的是根據臨床表現（血紅素由十一‧二g\dl降至五‧七g\dl），但解剖時
      並無再出血點可支持，所以死者確有抽脂所致體液漏失，但主要致死原因仍是
      所見的『脂肪栓塞』，而失血性休克只是助因。不論是『脂肪栓子致肺栓塞症
      』抑或『出血性休克』致死，均與抽脂所致之併發症有關˙˙˙」，有該所九
      十二年十一月二十六日法醫理字第０九二０００三八八二號函附本院卷可稽；
      既然陳岐鳳臨床上表現出之「失血性休克」只是其死亡之助因，而法醫解剖時
      並未看到死者有大量出血之再出血點，自當以法醫根據親身解剖鑑定所查知之
      「脂肪栓子」以及「死者呼吸不順暢」之證據證明力較為強大，亦即應以法務
      部法醫研究所所鑑定之「脂肪栓子致肺栓塞症」作為認定陳岐鳳死亡之主要原
      因。另查負責審理丙○○、乙○○、黃秀峨業務過失致死案件之台灣台北地方
      法院九十一年度訴字第一二０三號案件之承審法官曾將本案送請行政院衛生署
      醫事審議委員會鑑定，該委員會進行鑑定結果，認為法務部法醫研究所所持之
      「脂肪栓子致肺栓塞症致死」或衛生署醫事審議委員會鑑定結果認定之「失血
      性休克」，二者並沒有矛盾之處，一者是由臨床診斷，一者為法醫驗屍之死因
      ，兩種原因更容易致死，本案引發死亡原因依臨床診斷為脂肪栓塞及失血性休
      克，但以後者為主因，出血為三項手術之共同合併症等語，此有該委員會九十
      三年三月二十四日鑑定書可稽（本院卷第二二０頁、第二二一頁）。
（四）被告戊○○雖以發生肺栓塞致死是施行手術容許發生之風險，且其已盡到術後
      照顧之義務，並無任何過失云云置辯，其與被告丁○○於本院前審審理時並提
      出「哈里遜內科學」第一七三八頁（本院上訴字卷第九七頁），以證明陳岐鳳
      因脂肪栓子致肺栓塞症死亡，為其等所不能預見云云。惟查被告戊○○既為執
      業醫師，而被告丁○○實際上亦以從事整型美容相關醫療行為為業，其二人顯
      然均明知上開抽脂、隆乳及陰道整型手術均為大手術，若同時進行，其危險性
      相當高，加以麻醉時間過長，亦會增加手術之風險，於上開手術完成後，本即
      應負有較諸一般情形更高之注意義務以對陳岐鳳實施完整之術後照顧，而依當
      時情形，亦非不能注意，竟均疏於注意參與術後照顧及採取必要之處置，僅將
      陳岐鳳暫時停留在該診所休息，則其二人於術後疏於照顧導致陳岐鳳健康狀況
      逐步惡化，自難諉為無過失。又查前開行政院衛生署醫事審議委員會九十三年
      三月二十四日鑑定書亦載稱：病患接受隆乳、抽脂、陰道整形等三種手術，此
      三種大手術同行進行時，其危險性相當高，本案卻乏完整之術後照顧，造成術
      後失血過多，發生低血壓及心跳急促等之情況，且該診所之醫護人員，均未注
      意到要採取之處置，甚至未見醫師參與術後照顧，顯有疏失之處等語（本院卷
      第二二一頁）。而被告戊○○、丁○○於本院前審具狀所提出之「哈里遜內科
      學」學理說明，於本件個案，自亦不足為被告二人有利之認定。參以上開行政
      院衛生署醫事審議委員會於鑑定時，亦已參酌法務部法醫研究所認定「陳岐鳳
      係因脂肪栓子致肺栓塞症死亡」之鑑定意見（見該會鑑定書所載案情概要欄）
      ，而法務部法醫研究所亦認定「不論是『脂肪栓子致肺栓塞症』抑或『出血性
      休克』致死，均與抽脂所致之併發症有關」，足證陳岐鳳抽脂後引起「脂肪栓
      子致肺栓塞症」之併發症或「出血性休克」，亦係被告二人於施行上開三項手
      術後疏於照顧所致；易言之，被告二人於術後疏於照顧之過失行為，與陳岐鳳
      「脂肪栓子致肺栓塞症」或「出血性休克」死亡之結果間具有相當因果關係。
      至被告戊○○於本院審理中復具狀稱：觀諸行政院衛生署醫事審議委員會鑑定
      報告案情概要欄中已載有：「十二月五日病患因全身狀況不適，再回診所診治
      ，當時血壓80＼30mmHg，醫師予以輸血（250cc IV+250cc IV）及點滴注射500
      cc ，於十二月六日七時發生意識不清，血壓下降，心跳140-150次＼分，經緊
      急插管及急救藥物注射後，仍有發紺甚至昏迷情形，故轉送三軍總醫院」等語
      ，顯見被告於病患回診後，確有進行輸血及注射點滴等術後照顧，且於病患發
      生意識不清等情狀時，業施以緊急插管及急救藥物注射等處置，並即刻轉送三
      軍總醫院，且此等處置亦經法務部法醫研究所認定「因有血壓下降，疑失血性
      休克，而給予輸血是正常處置，應屬常規」（見本院卷附上開法務部法醫研究
      所覆函），則被告對病患所為之術後照顧既符合醫療常規，病患嗣後雖仍告不
      治亦非可歸責於被告，被告自無過失云云；惟按所謂術後照顧，當係指陳岐鳳
      於八十七年十二月三日手術完成後被告二人所應採取之照顧措施，被告二人既
      於手術完成之當時均未即時參與術後照顧及採取必要之處置，致陳岐鳳健康狀
      況逐步惡化，縱令其等其後發現情況異常而對陳岐鳳施以符合醫療常規之急救
      措施，自仍無解於渠等業務過失之認定。是被告戊○○此部分所辯，容有誤會
      ，自不堪採信。又證人黃耀徵雖於原審調查中證稱：被告戊○○曾於八十七年
      間為伊做抽脂手術等語（原審卷附八十九年七月十日訊問筆錄，第一００頁）
      ，惟此僅能證明被告戊○○曾為其他病人做抽脂手術之事實，亦不足為被告二
      人有利之認定。
（四）綜上所述，本件事證已臻明確，被告戊○○、丁○○二人犯行均堪以認定，應
      依法論科。
三、按凡以治療、矯正、或預防人體疾病、傷害、殘缺為目的，所為的診察、診斷及
    治療，或基於診察、診斷結果，以治療為目的，所為的處方、用藥、施術或處置
    等行為的全部或一部，均屬醫療行為，故為他人施以整型美容等相關手術，自應
    屬醫師法第二十八條所稱之醫療業務，未具醫師資格，執行醫療業務者，即為「
    擅自」執行醫療業務。次按具有合法醫師資格者，若與未具合法醫師資格者就擅
    自執行醫療業務有犯意聯絡及行為分擔，亦應成立醫師法第二十八條第一項之共
    同正犯，有最高法院八十六年度台非字第二一四號判決可資參照。又按所謂業務
    ，係以反覆為同種類之行為為目的之社會活動，本件被告丁○○未取得合法醫師
    資格，擅自執行醫療業務，彼雖未領有醫師執照，欠缺充任醫師之形式條件，但
    既以此為業，亦係從事業務之人。是核被告戊○○、丁○○所為，均係犯現行醫
    師法第二十八條第一項之未取得合法醫師資格，擅自執行醫療業務罪及刑法第二
    百七十六條第二項之業務過失致死罪。其二人所犯違反醫師法部分，彼此間有犯
    意之聯絡及行為之分擔，均應論以共同正犯（醫師法第二十八條第一項所定之犯
    罪，並非因身分或其他特定關係成立之罪，是被告戊○○部分，自不得適用刑法
    第三十一條第一項之規定為論處其罪刑之依據）。被告二人行為後，醫師法第二
    十八條業於九十一年一月十六日修正公布，於同年月十八日生效，修正後醫師法
    第二十八條刪除第二項「犯前項之罪因而致人傷害或死亡者，應依刑法加重其刑
    至二分之一，並負損害賠償之責」之規定，並將第一項之刑度提高為六月以上五
    年以下有期徒刑，得併科新臺幣三十萬元以上一百五十萬元以下罰金，就修正後
    醫師法第二十八條第一項與刑法第二百七十六條第二項之規定（新法），分別與
    修正前醫師法第二十八條第二項之規定（舊法）加以比較結果，前二者最重本刑
    均為五年以下有期徒刑，後者則為七年六月以下有期徒刑，均以修正後之新法即
    現行醫師法第二十八條第一項與刑法第二百七十六條第二項之規定對被告二人較
    為有利，自應適用新法。被告二人所犯上開未取得合法醫師資格擅自執行醫療業
    務罪與業務過失致死罪，一為擅自執行醫療業務之作為犯，且屬故意犯，另一則
    為疏於注意參與術後照顧之不作為犯，且屬過失犯，是上開二罪罪名不同，行為
    互殊，尤無可能具有方法目的或原因結果之牽連關係，自應分論併罰。公訴人認
    被告二人所犯上開二罪具有方法結果之牽連關係，依牽連犯之規定請求從一重處
    斷，容有誤會，併此指明。
四、原審據以對被告戊○○、丁○○論罪科刑，固非無見，惟查：（一）原判決就被
    告戊○○部分，僅論以刑法第二百七十六條第二項之業務過失致死罪，對業經檢
    察官起訴之修正前醫師法第二十八條第二項、第一項之未取得合法醫師資格擅自
    執行醫療業務致人於死罪嫌部分，僅於事實欄記載「詎戊○○及丁○○二人均明
    知未取得醫師資格者不得擅自執行手術等醫療業務，竟基於共同犯罪之聯絡，於
    同年月三日中午十二時許，由丁○○及戊○○共同為陳岐鳳進行前開手術，並請
    來麻醉醫師乙○○及整型醫師丙○○協助進行手術。而戊○○與丁○○二人亦均
    明知前開隆乳、抽脂及陰道整型手術均為大手術，若同時進行其危險性相當高，
    理應分次完成或對於病患採取特別照顧，竟均疏於注意，於該日中午約十二時起
    ，由乙○○醫師對陳岐鳳麻醉後，開始由戊○○、丁○○二人進行四肢及腹部抽
    脂手術，迄下午約五時許，抽脂手術完成，共計抽脂約二千五百ＣＣ後，又接續
    進行鹽水袋植入隆乳手術及陰道整型手術。同日下午約六時許，上開三項手術完
    成後，戊○○及丁○○並未對陳岐鳳為特別的術後照顧，僅將陳岐鳳留置在該診
    所休息。˙˙˙詎丁○○及戊○○仍未對陳岐鳳進行適當之救治，致使陳岐鳳於
    翌日凌晨因手術失血過多有發紺及昏迷情形，戊○○方將陳岐鳳送往三軍總醫院
    急救，然陳岐鳳仍因脂肪栓子致肺栓塞致死」等語，並未說明憑以認定被告戊○○與被告丁○○共犯修正前醫師法第二十八條第二項、第一項未取得合法醫師資
    格擅自執行醫療業務致人於死罪之理由，尤於最後對被告戊○○論罪科刑時，對
    此部分全未提及，則對此部分自嫌理由不備，顯有未合。（二）原判決就被告丁○○所犯修正前醫師法第二十八條第二項、第一項之未取得合法醫師資格擅自執
    行醫療業務致人於死罪部分，亦僅於事實欄為如上之記載，然仍未於理由欄與被
    告戊○○此部分犯行論以共同正犯；且未就檢察官起訴之刑法第二百七十六條第
    二項業務過失致死罪部分說明與其所犯修正前醫師法第二十八條第二項、第一項
    之罪之關係，均有未合。（三）原判決就被告戊○○、丁○○部分均未及比較新
    舊法律之規定對渠等論處罪刑，亦有未洽。被告戊○○、丁○○上訴意旨猶執前
    詞否認犯罪；檢察官上訴意旨以陳岐鳳當天抽脂量根據醫學文獻報告推定應為七
    千五百ＣＣ而非二千五百ＣＣ，且以被告毫無和解誠意指摘原判決量刑過輕云云
    ，雖均無足取；惟原判決既有前揭可議，自屬無可維持，應由本院將原判決撤銷
    ，另為適當之判決。爰審酌被告戊○○無犯罪前科紀錄（有本院被告全國前案紀
    錄表存卷足憑）、被告丁○○曾被查獲違反醫師法仍不知悔改、及其罔視法令之
    規定，並輕視人體健康與安全之重要性，竟為謀一己之小利而觸法，擅自執行醫
    療業務，導致被害人死亡之不幸結果，及其二人之犯罪動機、方法、過失之程度
    以及犯罪後猶飾詞卸責，尚不知悔悟，迄今未賠償被害人家屬等一切情狀，分別
    量處如主文所示之刑。至檢察官於八十七年十二月十八日前往「新時代診所」搜
    索扣得之何秀媚、李秀珠、黃輝徵等人手術及麻醉同意書共六紙及張文珊、黃怡
    禎等人診療紀錄單共二件（見相驗卷第四三頁扣押物品目錄表），因無積極證據
    證明確係供被告戊○○與被告丁○○共犯醫師法第二十八條第一項之未取得合法
    醫師資格擅自執行醫療業務罪所用，爰不另為沒收之諭知，附此敘明。
五、據上論斷，應依刑事訴訟法第三百六十九條第一項前段、第三百六十四條、第二
    百九十九條第一項前段，現行醫師法第二十八條，刑法第十一條前段、第二條第
    一項前段、第二十八條、第二百七十六條第二項、第五十一條第五款，罰金罰鍰
    提高標準條例第一條前段，判決如主文。
本案經檢察官李良忠到庭執行職務。
中　　　華　　　民　　　國　　九十三　　年　　  九 　　月　　　七　　　日
                                臺灣高等法院刑事第九庭
                                    審判長法  官　李　文　成
                                          法  官　官　有　明
                                          法  官　周　盈　文
右正本證明與原本無異。
如不服本判決，應於收受送達後十日內向本院提出上訴書狀，其未敘述上訴之理由者
並得於提起上訴後十日內向本院補提理由書（均須按他造當事人之人數附繕本）。
　                                        書記官　余　姿　慧
中　　　華　　　民　　　國　　九十三　　年　　  九 　　月　　　七　　　日
附錄：本案論罪科刑法條全文
醫師法第二十八條：
未取得合法醫師資格，擅自執行醫療業務者，處六個月以上五年以下有期徒刑，得併
科新臺幣三十萬元以上一百五十萬元以下罰金，其所使用之藥械沒收之。但合於下列
情形之一者，不罰：
一、在中央主管機關認可之醫療機構，於醫師指導下實習之醫學院、校學生或畢業生
    。
二、在醫療機構於醫師指示下之護理人員、助產人員或其他醫事人員。
三、合於第十一條第一項但書規定。
四、臨時施行急救。
刑法第二百七十六條
因過失致人於死者，處二年以下有期徒刑、拘役或二千元以下罰金。
從事業務之人，因業務上之過失犯前項之罪者，處五年以下有期徒刑或拘役，得併科
三千元以下罰金。
